【裁判字號】    99,上重訴,45
【裁判日期】    990923
【裁判案由】    殺人
【裁判全文】
臺灣高等法院刑事判決                99年度上重訴字第45號
上  訴  人
即  被  告  甲○○
指定辯護人  張明俠律師
上列上訴人即被告因殺人案件，不服臺灣士林地方法院99年度重
訴字第3號，中華民國99年6月23日第一審判決（起訴案號：臺灣
士林地方法院檢察署98年度偵字第13753號、99年度偵字第754號
），提起上訴，本院判決如下：
    主  文
上訴駁回。
    事  實
一、緣洪偉傑為甲○○與其同居近20年之乙○○所生之非婚生子
    ，3人原共同居住於臺北縣汐止市○○○路2巷21號6樓租屋
    處，甲○○與洪偉傑彼此屬於家庭暴力防治法第3條第2款所
    定之家庭成員關係。甲○○因經常酒後鬧事，其與洪偉傑平
    日即感情不睦，嗣民國（下同）98年9月19日2人在上開住所
    因甲○○未支應家中開銷之事引發爭執及扭打，甲○○酒後
    對洪偉傑嚇以「要砍死你們姓洪的」（甲○○此部分犯行業
    經原審以99年度湖簡字第42號判處拘役50日確定），並推擠
    乙○○左手肘致輕微浮腫，洪偉傑因而報警並偕同乙○○至
    警局製作筆錄指訴甲○○上開犯行，乙○○並於同日具狀以
    甲○○為相對人向本院聲請民事暫時保護令，洪偉傑及乙○
    ○並擬搬遷至他處不願再與甲○○同居；甲○○因而心生不
    滿，竟萌生以汽油潑灑引火焚燒洪偉傑之殺人故意，於98年
    10月2日晚上下班後約10時30分許，先乘騎乘機車至住處附
    近之汐止市○○街明湖加油站將機車加油，並要求加油員另
    將汽油加滿於其自有之600cc.空保特瓶內，隨即於凌晨0時
    10分許返抵家中，先將保特瓶內之汽油分裝於自有之八寶粥
    罐內放置於客廳茶几上備用，其所有之打火機則拿在手上，
    見乙○○與洪偉傑未久亦返抵家中，甲○○即將住處大門由
    屋內反鎖，對洪偉傑表示欲與其談判，雙方坐在客廳談判，
    因一言不合隨即均起身面對面站立，甲○○對洪偉傑嗆聲：
    「你真是氣死我白養你一、二十年了」、「那係按捏就呼你
    死！」（台語，意指「如果是這樣就讓你死」）等語，其明
    知洪偉傑當時全身僅著1件內褲，並無其他衣物遮蔽保護身
    體，且明知將汽油自頭部向下潑灑近距離站立者（即洪偉傑
    ）全身，手上持有打火機，一旦點火引燃，汽油將急速達沸
    點而以高溫燃燒人體全身，將導致該遭汽油潑灑者全身大面
    積皮膚遭焚燒而致死亡，仍執意讓此結果發生，旋即持茶几
    上其預先擺放裝滿汽油之八寶粥罐朝洪偉傑頭部由上向下潑
    灑其全身，隨即持預備之打火機朝洪偉傑身上點燃火苗，火
    苗迅速燃燒蔓延洪偉傑全身，洪偉傑之母乙○○在旁見狀急
    促洪偉傑至浴室沖水滅火，洪偉傑全身炙熱難耐跑至浴室沖
    水滅火，甲○○見狀仍未停手，竟以雙手抱住洪偉傑阻止其
    進入浴室滅火，嗣洪偉傑奮力掙脫至浴室，甲○○竟進其房
    內持其所有之鐵製伸縮棍追至浴室外面並以之毆打洪偉傑頭
    部多下，2人在該處扭打倒地，鐵製伸縮棒為洪偉傑趁機自
    甲○○手上奪下，乙○○隨即取去並報警處理，並要洪偉傑
    繼續沖水，至洪偉傑身上火勢暫歇欲逃往門外時，甲○○竟
    又從後方抓住洪偉傑致其摔倒在地，嗣乙○○趁隙持備份鑰
    匙打開反鎖之大門並與洪偉傑共同將甲○○推往外面以門阻
    擋，待員警及救護車抵達並將洪偉傑送往國防醫學院三軍總
    醫院（下稱三軍總醫院）救治，初步診斷洪偉傑有全身臉部
    、頸部、前胸、上腹、後背、雙側上肢70%第2度及第3度燒
    燙傷及頭部外傷之傷害；惟因傷勢過重，雖經住院治療，仍
    於98年11月6日凌晨1時6分許，因全身70~90%燒傷併發大葉
    性肺炎、黃疸、腎衰竭，最後因代謝性休克及敗血性休克傷
    重不治死亡。另在案發現場扣得保特瓶、八寶粥罐子、打火
    機及鐵製伸縮棍各一只。
二、案經洪偉傑之母乙○○告訴、臺北市政府警察局內湖分局報
    告及臺灣士林地方法院檢察署檢察官相驗後自動檢舉偵查起
    訴。
    理  由
壹、證據能力部分：
一、關於證人乙○○於警詢、偵訊時之證述：
    按刑事訴訟法第159條第1項規定：「被告以外之人於審判外
    之言詞或書面陳述，除法律有規定者外，不得作為證據」；
    其立法本旨係以證人於審判外之言詞或書面陳述，屬於傳聞
    證據，此項證據，當事人無從直接對於原供述者加以詰問，
    以擔保其真實性，法院亦無從直接接觸證人而審酌其證言之
    憑信性，違背直接審理及言詞審理之原則，除具有必要性及
    信用性情況之除外者外，原則上不認其有容許性，自不具證
    據能力；至所謂具有必要性及信用性情況者，例如刑事訴訟
    法第159條之1、之2、之3、之4、之5情形，仍例外認其有證
    據能力，然此乃係指法院未於審判期日傳喚相關證人到庭，
    案件僅能依靠該等證人於審判外之陳述以為判斷之情形，始
    需就該等審判外供述證據嚴格依照刑事訴訟法第159條之1至
    之5所定要件一一檢視各該證人之供述，作為證據之資格。
    倘法院已經依據當事人聲請傳喚證人到庭接受檢辯雙方之交
    互詰問，則法院既已透過直接、言詞審理方式檢驗過該證人
    之前之證詞，當事人之反對詰問權亦已受到保障得以完全行
    使之情況下，該等審判外證據除有其他法定事由（例如：非
    基於國家公權力正當行使所取得或私人非法取得等，而有害
    公共利益，即以一般證據排除法則為判斷），應認該審判外
    供述已得透過審判程式之詰問檢驗，而取得作為證據之資格
    ，亦即其審判外供述與審判中供述相符部分，顯然已經構成
    具備可信之特別情狀，當然有證據資格（實務上之作用常為
    引用該等陳述與審判中陳述相符，強化該證人供述之可信度
    ），其不符部分，作為檢視審判中所為供述可信與否之彈劾
    證據，當無不許之理，甚者，其不符部分倘係於司法警察、
    檢察事務官調查中之供述，作為認定被告犯罪與否或不構成
    犯罪與否之證據，亦僅需依照刑事訴訟法第159條之2規定，
    斟酌其審判外供述作成外部環境、製作過程、內容、功能等
    情況認為之前供述較為可信，即可取得證據之資格，而作為
    認定事實之證據資格，最高法院94年度臺上字第2507號、95
    年度臺上字第2515號判決意旨可資參照。經查：本件證人乙
    ○○經原審於審判期日傳喚到庭，行交互詰問程序，直接言
    詞審理檢視其證詞，故其前於警詢中之供述，當然已取得作
    為證據之資格，相符部分，固有證據能力，而其不符部分經
    本院斟酌其供述作成環境、外部狀況，以警詢中之證人，均
    為甫案發時親身聽聞、見聞之目擊證人，其證述自較無利害
    權衡，而能接近事實，且以證人乙○○於原審審理時已表示
    因不願再與上訴人即被告甲○○（下稱被告）有所關連而不
    再對被告追究，是核其應能據實陳述，當無故意為不利被告
    之虛偽證述，而認有特別可信者，均有證據能力，核先敘明
    。
二、被告及檢察官對於其餘以下本院作為得心證依據之各項證據
    資料經本院審理時逐項提示，均不爭執證據能力，且未於言
    詞辯論終結前聲明異議，視為同意作為證據，本院審酌各項
    證據作成時之狀況，認為並無不可信或不適當之情事，依刑
    事訴訟法第159條之5第2項及第159條之4之規定，均認有證
    據能力。
貳、認定事實所憑之證據及其理由：
    訊據被告就其於98年10月2日晚上騎乘機車至加油站加油時
    另請加油員另將汽油加於空保特瓶內，回家後將保特瓶內汽
    油分裝入八寶粥罐內，聽到被害人洪偉傑跟乙○○回來，伊
    就找被害人理論，因被害人回答的口氣不好，伊就把汽油潑
    上去，與被害人發生推擠扭打中伊把打火機點燃，被害人全
    身著火，嗣被害人因全身70~90%燒傷併發大葉性肺炎、黃疸
    、腎衰竭，最後因代謝性休克及敗血性休克傷重不治死亡之
    事實固均不諱言，惟矢口否認有殺人犯行，辯稱：伊並無殺
    人之故意，因案發前一晚機車沒有油伊就去加油，伊用保特
    瓶加汽油，因伊平常就習慣多準備一瓶汽油在車內，伊聽到
    被害人跟乙○○回來，想要嚇嚇被害人，伊把汽油潑向被害
    人後，但伊不是對著被害人潑，而是從被害人腳邊潑出去，
    因與洪偉傑發生推擠扭打不小心把打火機點燃，且係被害人
    將伊壓在地上打，但伊不是對著被害人潑，而是從被害人腳
    邊潑出去，伊向被害人說你是要把伊打死被害人才住手云云
    。惟經查：
一、被害人為被告與其同居達20年之乙○○之非婚生子，3人原
    共同居住於臺北縣汐止市○○○路2巷21號6樓租屋處，被告
    與被害人彼此屬於家庭暴力防治法第3條第2款所定之家庭成
    員關係；被告於98年10月2日晚上約10時30分許，乘騎乘機
    車至其住處附近之汐止市○○街明湖加油站將機車加油，並
    要求加油員另將汽油加滿於其自有之600cc. 空保特瓶內，
    隨即於凌晨0時許返抵家中，先將保特瓶內之汽油分裝於自
    有之八寶粥罐內放置於客廳茶几上備用，自有之打火機則拿
    在手上，見乙○○與被害人未久亦返抵家中，即對被害人表
    示欲與其談判，雙方坐在客廳談判，因一言不合隨即均起身
    面對面站立，被告持桌上八寶粥罐子將其內汽油朝被害人潑
    灑，被告復將手上之打火機經點火引燃，火苗迅速蔓延至被
    害人全身，被告並持鐵製伸縮棍於浴室前毆打被害人，造成
    被害人全身70%面積第二度及三度燒燙傷（臉部、頸部、前
    胸、上腹、後背、雙側上肢、屁股及雙側下肢）、頭部外傷
    ，被害人經送醫急救救治約1月後尚有70%1~2級以上燒燙傷
    ，經治療手術修皮、補皮甚至採筋膜切開術，仍於98年11月
    6日凌晨1時許不治死亡之事實，業據被告供承在卷，此部分
    核與證人乙○○之證述大致相符，復有被害人送三軍總醫院
    時之初步診斷證明書影本1紙、被害人之三軍總醫院全部病
    歷資料影本一份、被告騎乘機車持保特瓶罐加油之錄影翻拍
    照片1張、現場照片11張、被害人於現場遭焚燒後之照片2張
    （見相卷第47頁、第36至43頁參照）、扣案保特瓶、八寶粥
    罐子、打火機及鐵製伸縮棍各1只可資佐證；而被害人死亡
    當天經檢察官率同檢驗員及家屬相驗，嗣於98年11月12日進
    行解剖，解剖過程及其鑑定死亡原因略為：『死者經解剖發
    現有黃膽，70%以上1-2級燒燙傷，大葉性肺炎，各組織鬱血
    、水腫嚴重，甚至於腦實質有出血，但無明顯硬腦膜上、下
    挫傷出血之證據，較支持為代謝性休克及敗血性休克病發凝
    血功能異常之結果，而非外力所造成之結果；死者之死亡機
    轉為代謝性休克及敗血性休克，死亡原因為遭縱火致全身
    70~90%燒傷，經急救治療併發大葉性肺炎、黃疸、腎衰竭，
    最後仍因代謝性休克及敗血性休克死亡，死亡方式為「他殺
    」』，業經臺灣士林地方法院檢察署檢察官督同檢驗員及法
    醫師相驗及解剖明確，並製有勘（相）驗筆錄、相驗屍體證
    明書、法醫驗斷書、法務部法醫研究所（98）醫剖字第
    0981103572號解剖報告書、（98）醫鑑字第0981103667號鑑
    定書各1份及相驗暨解剖照片6張、22張存卷足憑（見相卷第
    49、55、60至70、105至122、126頁、原審卷第19至24頁參
    照），並有卷附資料袋內之被害人三軍總醫院全部病歷影本
    、診斷證明書正本、出院病歷摘要、中文病歷摘要可佐（見
    相字卷第77頁、第81至97頁、本院卷第84至101頁參照）；
    綜上研判，被害人係因被告對之潑灑汽油後復點火引燃，造
    成被害人全身大面積燒傷，經送醫救治，仍終因全身70~90%
    燒傷，併發大葉性肺炎、黃疸、腎衰竭，致代謝性休克及敗
    血性休克死亡，被害人死亡之結果自與被告潑灑汽油引火焚
    燒之行為，具有相當因果關係，堪以認定。
二、被告辯稱伊平常有以保特瓶加油放在車上備用之習慣，當天
    將保特瓶內之汽油分裝於八寶粥罐是要以汽油調製粗蠟擦拭
    東西清潔用，伊以前有做過這樣（調製粗臘）的事情，伊的
    同居人乙○○知道，伊並非預謀至加油站加油云云。然查，
    被告於警詢中係供承：伊拿保特瓶裝了1瓶汽油，回家後，
    「無意中」將汽油及其他飲料一起帶上去，準備出門再將汽
    油放置到機車置物廂（見13753號偵卷第9頁參照），被告於
    警詢及偵查中均未曾提及汽油攜回家是要調製租蠟，直至原
    審99年4月9日訊問時才首次稱汽油係為調製粗臘云云，是該
    等辯解在在令人啟疑；雖被告於原審訊問時另供承：因伊有
    時候會忘記加油，所以當天下班回來加一點汽油放在車上，
    伊的車子是機車，伊以前就有加一瓶保特瓶的汽油放在車上
    這個習慣云云（見原審卷第65 至66頁）。惟按現今工商社
    會汽機車繁浩，加油站隨處可見，且多為24小時營業，此為
    眾所周知之事實，被告居住在臺北縣汐止市，屬就業人口密
    集之都會區域，並非偏僻，必要時找尋加油站加油並不困難
    ，況被告平日大多騎乘機車上下班，且均係於上開距離其住
    家步行僅幾分鐘腳程之「明湖加油站」加油，業據被告及證
    人乙○○於原審審理時（供）證明確（見原審卷第124、129
    、133頁），汽油又係極易引燃之危險物品，衡情當無事先
    購買汽油放置家中，致生危害於居家安全之理；縱使機車油
    錶故障，無法正確顯示剩餘油量，而有事先購買汽油以防止
    駕車時汽油用罄之狀況，衡情亦應將購得之汽油放置機車上
    ，始能達其目的，況被告於原審訊問係供承：因伊有時候會
    忘記加油，所以當天下班回來加一點汽油「放在車上」，伊
    的車子是機車，伊以前就有加一瓶保特瓶的汽油「放在車上
    」這個習慣（見原審卷第65至66頁）；再觀諸被告於98年10
    月2日晚上前往明湖加油站加油時之錄影翻拍畫面（見13753
    號偵卷第42頁上方照片參照），被告手上持一瓶狀物，當時
    加油員正將加油槍插入被告機車油孔加油，被告既已將機車
    加油，當時機車油箱內汽油已非屬用罄無援之狀態，當次亦
    無再以空瓶裝填汽油之必要；惟被告竟將購買裝瓶之汽油攜
    回家中，復特意再將汽油分裝於金屬製八寶粥易開罐內，顯
    與常情有違；再以被告之同居人乙○○與被告共同居住長達
    20年，對於被告平日有無以空容器填裝汽油回家使用、或預
    先加油備用之習慣自甚明瞭，而實則被告平常在家中並無以
    易開罐或保特瓶空瓶填裝汽油之習慣，被告家中也並沒有常
    常放著汽油，業據證人乙○○於原審審理時證述屬實（見原
    審卷第116、125、129頁），被告於偵查中亦自承：將汽油
    帶回家是想說被害人讓伊很生氣，想拿汽油嚇被害人等語（
    見13753號偵卷第54頁），益徵被告持空保特瓶至加油站加
    油時已預謀以汽油對被害人潑灑，其辯稱：伊買汽油是於機
    車無油時備用之習慣，是要調製粗臘擦拭物品云云，顯非事
    實，而無可採。
三、被告另辯稱向被害人潑汽油前並非說：「那我就讓你死（台
    語，那係按捏就呼你死）！」可能是乙○○聽不懂台語，伊
    當時是以台語對被害人說：「我快要被你氣死」云云。經查
    ，被告於對被害人潑灑汽油前，係對被害人說：「那我就讓
    你死（台語，那係按捏就呼你死）！」語畢旋即對被害人潑
    灑汽油並引火點燃，業據證人乙○○於警詢、偵查及原審審
    理時證述歷歷，堪認屬實，被告辯稱當時並未對被害人喝以
    ：「那我就讓你死（台語，那係按捏就呼你死）！」尚無可
    採信。又按，實施攻擊行為期間是否有高喊「給你死」、「
    殺死你」之類言語，本可資為行為人行為當時對被害人所懷
    之怒氣及攻擊被害人之意欲是否強烈之判斷依據，而作為有
    無殺人犯意之佐證，本件被告對被害人說：「那我就讓你死
    （那係按捏就呼你死）！」語畢旋即對被害人撥灑汽油並引
    火點燃，火勢延燒被害人身體各部位，至被害人達70%第2度
    及第3度燒燙傷，可知被告當時對被害人所懷怒氣甚熾，且
    所採攻擊手段至為猛烈，至堪認定。
四、被告另辯稱其與被害人談判時在吸煙，打火機拿在手上，與
    被告扭打過程中不小心將打火機點燃，並非有意點火，云云
    ，然查：
（一）刑法上殺人與傷害罪之區別，應以加害人有無殺意為斷，
      以戕害他人生命之故意，著手於刺殺之實行而未發生死亡
      之結果，為殺人未遂；倘無使人喪失生命之故意，僅在使
      其身體、健康受到傷害，則為傷害罪，二罪皆發生傷害之
      結果，祗其主觀犯意及身體傷害程度不同而已。被害人所
      受傷害之程度及部位，固不能據為認定有無殺人犯意之唯
      一標準，但被害人所受傷害之程度、部位，及加害人之下
      手情形如何，於審究犯意方面，仍不失為重要參考。又殺
      人未遂與傷害之區別，應以實施加害時，有無殺意為斷，
      不能因與被害人無深仇大恨，即認無殺人之故意；被害人
      所受之傷害程度，雖不能據為認定有無殺意之唯一標準，
      但加害人之下手情形如何，於審究犯意方面，仍不失為重
      要參考資料；至其殺意之有無，雖不以兇器之種類及傷痕
      之多少等，為絕對之認定標準，但加害人下手之部位、用
      力之程度，仍非不可藉為判斷有無殺意之心證依據。準此
      ，加害人主觀上有無殺人犯意，應就一切證據詳查審認，
      舉凡犯罪動機、案發情境、兇器種類、行兇過程、傷害部
      位、傷痕多寡、傷勢輕重、受傷處是否為致命部位及犯後
      態度等一切情狀，俱應本於經驗及論理法則，綜合判斷而
      為認定之標準。
（二）被告前於98年9月19日在上開住所因未支應家中開銷之事
      與被害人發生爭執，被告當時酒後對被害人嚇以「要砍死
      你們姓洪的」，並推擠乙○○左手肘致其浮腫疼痛，被害
      人因而報警並偕同乙○○至警局製作筆錄指訴被告前揭恐
      嚇犯行，乙○○並於同日具狀以被告為相對人向原審聲請
      民事暫時保護令，被告此部分恐嚇犯行業經原審以99年度
      湖簡字第42號判處拘役50日確定等情，業據被告及被害人
      、證人乙○○分別於98年9月19日警詢筆錄（供）證述屬
      實（見13753號偵卷第58至66頁），復有警局處理家庭暴
      力與兒少保護案件調查紀錄通報表、民事暫時保護令聲請
      書狀影本、本院被告前案紀錄表各一份在卷可按，堪認屬
      實。被告於該次警詢中即供稱因伊酗酒之關係，被害人及
      乙○○對伊都不理不睬，98年9月19日伊有喝酒，被害人
      對伊的態度不是很好，伊就跟被害人說：「你要怎樣？你
      要打我嗎？」後來被害人就打伊，所以伊對被害人說「要
      砍死你」，當時跟被害人有推擠，後來凌晨3時許乙○○
      請警方到場處理，當時表示是家庭問題暫不提告，警察離
      開後，伊心裡想說將被害人養到這麼大且乙○○也跟伊這
      麼久了，伊當時氣不過，就跟被害人說：「枉費我養你這
      麼大」，並走進廚房，當時乙○○以為伊要拿刀砍他們，
      就阻止伊，被害人聽到爭吵聲音出來勸架，伊跟乙○○有
      發生拉扯，伊當時都是徒手沒有用武器，之前伊曾經拿刀
      準備嚇他們（母子），不過因伊口氣本身就不好，且有重
      聽，所以都叫不動他們（母子），才會用比較嚴厲的口吻
      與態度對待他們（母子），當時被害人有打伊，伊是為教
      育的問題，後來他們（母子）都不聽伊的，所以伊才推擠
      他們（母子）等語（見13753號偵卷第63至65頁），顯見
      被告與被害人間原本即已感情不睦，被告於98年9 月19日
      當天對於被害人歐打伊感到十分氣憤，因而對被害人出言
      恐嚇稱砍死被害人，並認為養被害人長大為枉費，且對被
      害人及其母乙○○說話口吻及態度均較嚴厲，係因為對於
      長期以來伊有酗酒，而乙○○與被害人母子因而對其不理
      不睬之事，其內心並非毫無芥蒂；綜合上列因素以觀，堪
      認被告於案發前其對於被害人已心生芥蒂，是案發前被告
      對於被害人並非全然毫無怨懟情緒。
（三）被告於警詢中自陳：案發當天伊與被害人談判時，係對被
      害人說：「我白養你一、二十年了，你那天（指98年9月
      19日）打我，好像每一拳都要我的命，打到我腦震盪，我
      很尊重你，你可以頂嘴，但是不可以出手打長輩，你當時
      打我像要我的命，你是把我當仇人嗎？」被害人當時回答
      ：「是」，且被害人回話的表情跟態度讓伊覺得不尊重伊
      等語（見相卷第13頁），顯見被告自98年9月19日起直至
      案發之時，被告仍對其與被害人在98年9 月19日當時發生
      之爭執餘怒未消，復以案發當日因覺被害人回伊話之態度
      仍十分不尊重伊，對被害人所懷之怒氣仍熾，且以潑灑汽
      油引燃被害人全身之攻擊手法至為猛烈，因認其有致被害
      人於死地之決意，尚非全然無由。
（四）被告於偵查中及原審訊問時供稱伊有潑汽油，打火機是拿
      在手上，但被害人衝過來要打伊，伊叫被害人不要過來，
      伊把打火機的「蓋子」蓋住，但被害人一用力，伊手就滑
      了，打火機是打火石，有輪子轉動式的云云（見13753號
      偵卷第54頁、原審卷第65頁），雖扣案打火機之頭部點火
      部位業經燒毀，有扣案打火機及照片2張（見13753號偵卷
      第40至41頁）可佐，已不復見被告所稱之打火機的「蓋子
      」，惟被告於點火之際，必須將其所稱已蓋住之蓋子先打
      開，再轉動轉輪以摩擦打火石始能引起火苗，被告於潑灑
      被害人汽油後猶能短時間內從事上開數個不同舉動，若謂
      被告點火之舉措非有意之作為，實難令人置信。且被告明
      知被害人當時全身僅著1件內褲，並無其他衣物遮蔽保護
      身體，而「對近距離站立者身上潑灑汽油，且其手上持有
      打火機，打火機一旦點火引燃，汽油將急速達沸點而以高
      溫燃燒人體全身，將導致該遭汽油潑灑者全身大面積皮膚
      遭焚燒而致死亡」，以年逾半百具相當生活、社會經驗之
      被告，當知之甚明，惟被告仍執意手持打火機，且將茶几
      上其預先擺放裝滿汽油之八寶粥罐朝被害人頭部由上向下
      潑灑其全身，並隨即以上開打火機點火，致被害人身上迅
      速引燃火苗；再參以被告於向被害人潑灑汽油前，復向被
      害人說：「那我就讓你死（那係按捏就呼你死）！」等語
      ，旋即對被害人潑灑汽油並引火點燃，在在足證被告對於
      上開結果明知並有意使其發生；是被告於近距離間、以站
      立之方式對同為站立之被害人潑灑汽油，並點火燃燒被害
      人，則被告實已有殺人之故意，要無疑義；其辯稱係因不
      小心點燃打火機而屬過失致人於死之詞，尚難採信。
（五）再觀諸被告案發當日於被害人與乙○○返家後，隨即又出
      去一會兒即又返家，被告返家後沒多久為乙○○發現家裡
      大門被反鎖起來，而被告平常並無反鎖大門之習慣，業據
      證人乙○○於原審審理時證述明確（見原審卷第125頁）
      。被告於案發前既有上開反常之反鎖大門舉止，參以被告
      當時已決意對被害人潑灑汽油，且於案發時以打火機朝被
      害人身上點燃火苗，而其於案發前先將大門反鎖，適足以
      使被害人於全身著火後，性命已處於十分危急之狀態，仍
      無法立即逃匿至外頭呼救，堪認被告此舉係欲阻絕被害人
      逃生求救之管道，亦足資佐證被告當時欲置被害人於死地
      之故意明甚。
（六）被告於被害人全身著火而火勢正熾尚未滅火時，竟還環抱
      住被害人，業據證人乙○○於警詢、偵查及原審審理時證
      述無誤（見13753號偵卷第19、81頁、原審卷第111至112
      頁），且證人乙○○於偵查中證稱：伊看到被害人身上都
      著火，被告又抱住被害人不要讓被害人去滅火，後來重心
      不穩2人都摔倒，伊趕快叫被害人在地上打滾，被害人（
      打滾）起身後身上餘零星火花，伊趕快叫被害人去浴室沖
      水等語明確（見13753號偵卷第81至82頁）；按以當時火
      苗迅速燃燒被害人全身，火勢正熾尚未滅火時，衡諸常情
      一般人於此情形下，為免自身遭祝融波及，理應儘速迴避
      ，實無可能再趨近火苗自陷危險；惟被告竟不顧自己亦可
      能遭祝融波及，居然還不顧自己可能被延燒之危險，且明
      知被害人全身已大範圍著火，亟需即刻滅火以阻止火勢繼
      續延燒，否則恐隨時危及性命，竟還環抱住被害人，阻止
      被害人去浴室去沖水滅火，益徵被告當時確有置被害人於
      死地之故意。
（七）被告於被害人全身著火進入浴室欲沖水時，猶持鐵製伸縮
      棍至浴室毆打被害人頭部數下，業據證人乙○○於警訊、
      偵查中均證稱被告持一把鐵製伸縮棍一直朝被害人頭部敲
      打（見13753號偵卷第19、82頁），核與被告於警詢中自
      承被害人身上著火後，乙○○要被害人快去沖水，伊也想
      去浴室沖水，順手拿了一支鐵製伸縮棍，伊進入浴室後越
      想越氣就用鐵製伸縮棍戳被害人兩、三下等語相符（見相
      卷第12頁），且由被害人診斷證明書以觀，除燒傷外，亦
      有頭部外傷之傷害，亦可認上開被害人頭部之外傷係被告
      以鐵製伸縮棍毆打所致；又於被害人搶下其鐵製伸縮棍並
      嗣由乙○○接手該鐵製伸縮棍時，被害人欲逃至大門外求
      救，被害人竟又後面將被告抱住，2人因此又摔倒，乙○
      ○把鐵門打開，被害人將被告一直推往大門外面後，乙○
      ○趕快把門鎖起來，被告還拿鑰匙要開門衝進來，乙○○
      叫被害人再去沖水，被告還在門外不斷衝撞大門，好幾次
      差點要把門撞開，直至警察抵達現場，此業據證人乙○○
      於偵查中證述明確（見13753號偵卷第82頁）。綜上，被
      告於潑灑汽油點火引燃後，明知被害人已全身燒傷且傷勢
      嚴重，亟需大量沖水並立刻送醫急救，而其對被害人之攻
      勢不但絲毫未予稍行止歇，竟還持鐵製伸縮棍毆打在沖水
      滅火之被害人的頭部，猶於被害人身上火勢暫歇欲逃往門
      外時，從後方抓住被害人致其摔倒在地，並衝撞大門欲進
      入再對被害人為攻擊行為，由被告罔顧被害人以全身燒傷
      嚴重，仍一而再、再而三對被害人為猛烈之攻擊行為以觀
      ，被告當時欲置被害人於死地之決意甚堅，要無疑義。
（八）被告於案發當時年約52歲，身高為174公分，以被告自陳
      與被害人談判時2人均採坐姿，被告若僅有教訓傷人之意
      ，則持不至致人於死之棍棒毆打被害人非致命之部位，即
      可達到教訓之效果，矧被告竟捨此不為，而刻意以容器前
      往加油站填裝汽油，再回家分裝於開口較大之八寶粥鋁罐
      內置放於雙方談判之客廳茶几上，且明知被害人當時全身
      僅著1件內褲，並無其他衣物遮蔽保護身體，且明知將汽
      油自頭部向下潑灑近距離站立之被害人全身，手上持有打
      火機，一旦點火引燃，汽油將急速達沸點而以高溫燃燒人
      體全身，將導致該遭汽油潑灑者全身大面積皮膚遭焚燒而
      致死亡，竟毫不猶豫以汽油潑灑被害人並點火引燃，顯見
      被告之意並非單純想要教訓被害人而已，其辯稱只是要教
      訓並嚇嚇被害人云云，顯屬無稽。
五、綜上所述，依被告行為時所使用之兇器種類、行兇過程、傷
    害部位、傷痕多寡、傷勢輕重及受傷處是否為致命部位等情
    狀，可知被告行兇時，其主觀上明知並意欲以汽油潑灑被害
    人身體復點火引燃，並致被害人發生死亡之結果，故被告主
    觀上具有殺人之故意甚為明確；被告有殺人之主觀犯意及客
    觀犯行足俱，其上開所辯僅想教訓被害人，並無殺人犯意，
    係不小心點火，應係過失致人於死云云，顯屬事後卸責之詞
    ，殊無可採。是本案事證明確，被告犯行洵堪認定，應予依
    法論科。
六、被告於本院準備程序中雖曾聲請傳喚證人乙○○，惟證人乙
    ○○於本院審理前曾具狀陳稱關於本案其業於原審審理中到
    庭作證，而不欲再到庭作證等語（見其99年9月8日陳報狀）
    ，經本院將是旨告知被告，被告亦同意捨棄傳喚證人乙○○
    ，（見本院審判筆錄第2頁）是此部分證據已毋庸再為調查
    ，附此敘明。
參、論罪科刑：
    按家庭暴力者，謂家庭成員間實施身體或精神上不法侵害之
    行為；又家庭暴力罪者，謂家庭成員間故意實施家庭暴力行
    為而成立其他法律所規定之犯罪；家庭暴力防治法第2條第1
    、2款分別定有明文。查被告甲○○係被害人洪偉傑之父等
    情，業經本院認定如前，其2人間具有家庭暴力防治法第3條
    第2款所稱之家庭成員關係，故核被告甲○○所為，係犯刑
    法第271條第1項之殺人罪，並屬家庭暴力防治法第2條第2款
    之家庭暴力罪，惟因家庭暴力防治法對於家庭暴力罪並無科
    處刑罰之規定，是以被告所為仍僅依刑法第271條第1項之殺
    人罪之規定予以論罪科刑（因逕依刑法條文論處，據上論結
    欄無庸引用家庭暴力防治法第2條第2款之規定），起訴書未
    予指明本件係家庭暴力罪，併予指明。
肆、對原審判決之評價及上訴之准駁：
    原審以被告本案事證明確，因之適用刑法第271條第1項、第
    37條第1項、第38條第1項第2款等規定，並審酌被告不顧與
    被害人父子情誼，同居近20年，先前已對被害人為家庭暴力
    罪之恐嚇犯行，本次僅因與被害人發生齟齬衝突，竟變本加
    厲對被害人潑灑汽油並點火燃燒，被害人已全身著火傷勢重
    大性命垂危，仍不終止其猛烈之攻擊行為，再持鐵製伸縮鐵
    棍毆打被害人，其置被害人於死地之決意甚堅，終致被害人
    送醫救治後仍傷重不治，其犯罪之手段兇殘、冷酷無情，令
    人髮指，復直接剝奪被害人之生命權，被害人母親乙○○自
    本案後經常無法入眠，哀慟逾恆，痛不欲生，造成難以抹滅
    之內心傷害，實已無從回復，業據被害人母親乙○○於原審
    審理時陳述明確（見原審卷第119至120頁），其所生危害至
    為重大，且犯後否認犯行，避重就輕，仍辯稱不小心點燃打
    火機，足見並無悔悟之意，良心已泯，認檢察官之求刑尚屬
    妥適等一切情狀，量處被告無期徒刑，並褫奪公權終身；並
    說明扣案之保特瓶、八寶粥罐子、打火機及鐵製伸縮棍各1
    個，係被告所有、供犯罪所用之物，業經被告供承明確，應
    依刑法第38條第1項第2款規定宣告沒收。核其認事、用法，
    均無違誤，量刑亦稱妥適。被告上訴意旨仍執陳詞，否認故
    意殺人云云，以此指摘原判決不當，求予撤銷改判，為無理
    由，應予駁回。
據上論斷，應依刑事訴訟法第368條，判決如主文。
本案經檢察官羅建勛到庭執行職務。
中    華    民    國    99    年    9     月    23    日
                  刑事第二十庭審判長法  官  楊貴雄
                                    法  官  周明鴻
                                    法  官  林銓正
以上正本證明與原本無異。
如不服本判決，應於收受送達後10日內向本院提出上訴書狀，其
未敘述上訴之理由者並得於提起上訴後10日內向本院補提理由書
（均須按他造當事人之人數附繕本）「切勿逕送上級法院」。
                                    書記官  張淨卿
中    華    民    國    99    年    9     月    27    日
附錄：本案論罪科刑法條全文
中華民國刑法第271條
（普通殺人罪）
殺人者，處死刑、無期徒刑或 10 年以上有期徒刑。
前項之未遂犯罰之。
預備犯第 1 項之罪者，處 2 年以下有期徒刑。

司法院資訊處製作；財團法人民間司法改革基金會備份。
